---
title: Clase 3
author: "Barriola y Dotta "
subtitle: Strings y Fechas
date: "3/5/2019"
output:
  html_notebook: 
    toc: true
    toc_float: true 
---

#### Cargamos las librerías a utilizar
```{r}
library(tidyverse) #siempre lo tenemos a mano
library(stringr) #para trabajar con strings
library(lubridate) #para trabajar con fechas 
```

# Manejo de fechas con lubridate



# Manejo de strings con stringr

Vamos a usar un paquete muy útil para manejar variables de tipo `string`, es decir, variables de texto, llamado `stringr`. Primero vamos a ver algunos de los principales comandos y luego vamos a ver algunos ejemplos un poco más complejos de cómo podemos usar las funciones de este paquete. 

Tal como vimos para `ggplot2`, el paquete `stringr` cuenta con una cheat sheet que pueden consultar siguiendo este [link](http://edrub.in/CheatSheets/cheatSheetStringr.pdf).

## Principales funciones

### str_length

Con la función `str_length()` podemos ver el largo de un string.
```{r}
string1 <- "abcdefghi"
str_length(string1)
```

Ojo que cuenta los espacios en blanco como un caracter.
```{r}
string2 <- "abcd efghi"
str_length(string2)
```

### str_sub

La función `str_sub()` nos permite extraer los caracteres que se encuentran entre determinadas posiciones. Tiene tres argumentos: el string, el orden del caracter a partir del cual tiene que empezar a extraer, el orden del caracter hasta el cual tiene que extraer.

```{r}
#quiero el tercer caracter
str_sub(string1,3,3)
```
```{r}
#quiero el cuarto y quinto caracter
str_sub(string1,4,5)
```

Puedo pasarle la posición de los caracteres con un menos para indicar que quiero que cuente de atrás para adelante. Por ejemplo, si quiero que traiga el anteúltimo caracter llamo a la posición como `-2`.
```{r}
#quiero la última y anteúltima posición
str_sub(string1,-2,-1)
```

Otro uso que le podemos dar a este comando es el de reemplazar elementos. Supongamos que quiero reemplazar la última letra por una z.
```{r}
str_sub(string1,-1,-1) <- "z"
string1
```

### Manejo de espacios en blanco

Es frecuente que aparezcan datos mal cargados o con errores de tipeo que tienen espacios donde no debería haberlos. La función `str_trim()` permite que nos deshagamos de los espacios en blanco a izquierda, derecha o ambos lados de nuestro string.

```{r}
string3 <- c("  a   ", "b   ",  "   c")
str_trim(string3)
```

```{r}
str_trim(string3, "left")
```

### Mayúsculas y minúsculas

Existen varias funciones para manipular las mayusculas/minúsculas de nuestros strings. A modo de sugerencia, siempre es convientiente manejarse con todos los caracteres en minúscula o en mayúscula. Esto ayuda a normalizar la información para armar mejor grupos, joinear tablas, etc.

```{r}
string4 <- "No me gusta el frio"
string4
```
```{r}
#llevo todo a minúsculas
str_to_lower(string4)
```
```{r}
#llevo todo a mayúsculas
str_to_upper(string4)
```
```{r}
#llevo a mayúscula la primer letra de cada palabra
str_to_title(string4)
```

### str_split

La función `str_split()` nos permite partir un string de acuerdo a algún separador que definamos.

```{r}
#quiero separar todas las letras de mi string
str_split(string1,"")
```

```{r}
string5 <- "ab-cd-ef"
string5
```

```{r}
str_split(string5,"-")
```

### gsub

La función `gsub` nos permite reemplazar parte del string por otra cosa

```{r}
string6 <- "todos los caballos blancos"
string6
```

```{r}
#le sacamos los espacios
gsub(" ", "", string6)
```

```{r}
#lo llevamos a lenguaje inclusivo
gsub("os", "xs", string6)
```

### grepl

La función `grepl()` nos permite encontrar expresiones dentro de nuestros strings. Nos reporta `VERDADERO` o `FALSO` de acuerdo a si encuentra la expresión que estamos buscando.

```{r}
string7 <-c("caño", "baño", "ladrillo")
string7
```
```{r}
grepl("ñ",string7)
```


## Ejemplos prácticos

### Ejemplo tiburones

Vamos a ver un ejemplo a partir de una base pública que nos trae información sobre ataques de tiburones en el mundo en distintos momentos. Cada fila corresponde a un ataque.

```{r}
tiburones <- read.csv("https://raw.githubusercontent.com/dmuba/dmuba.github.io/3005a7a5e8c9db5c188ca22a7b9269c94db8ced7/Practicos/TPs%20Entregables/TP02/Shark_Attack_Data.csv")
tiburones
```

Vamos a trabajar un poco con la limpieza y la normalización de esta base ya que al juntar datos de distintas fuentes la información no es homogénea por lo que es dificil hacer cualquier tipo de análisis.

### Date

Vamos a empezar analizando la variable `Date` de nuestro dataset. Primero llevamos esta variable a un pequeño dataset aparte y llevamos la variable al tipo `character` para poder manejarla como un string.

```{r}
Date<-data.frame(tiburones[,c('Case.Number','Date')])
Date$Date<-as.character(Date$Date)
Date
```

Vemos que la variable `Date` viene en muchos casos con la palabra __Reported__ lo cual nos impide que podamos tratar esa expresión como fecha usando las herramientas que vimos en la sección de lubridate. Vamos a ver dos formas de eliminarla, una más directa y una indirecta pero que nos sirve para practicar comandos.

```{r}
#forma directa usando gsub
Date$date_clean1 <- gsub("Reported ", "", Date$Date)
Date
```

```{r}
#forma indirecta

#vemos que casos tienen el térimno "Reported"
Date$reported<-grepl("Reported",Date$Date)
Date
```

```{r}
#Extraemos los carcteres 10 a 20 del string
Date$subtr<-substr(Date$Date,10,20)
Date
```


```{r}
#si Date tiene la palabra "Reported", entonces reemplzamos ese valor por el extracto que armamos en el paso anterior
Date$Date[Date$reported==TRUE]<-Date$subtr[Date$reported==TRUE]
Date
```

### Time

Vamos ahora a ver el caso de la variable `Time`. Vamos a proceder igual que con la variable `Date`, creando un pequeño dataset para normalizar esta variable.

```{r}
#traemos la variable que nos interesa
Time<-data.frame(tiburones$Time)
#la llevamos a tipo character para trabajarla como string
Time$tiburones.Time<-as.character(Time$tiburones.Time)
#borro esta entrada porque tiene un dato raro que no nos deja trabajar 
Time[1545,] <- ""
#llevamos todo a minúsculas (con otra función que también hace eso)
Time$tiburones.Time<-tolower(Time$tiburones.Time)
Time
```

Nuestro objetivo es llevar las horas a una variable categórica con los valores __mañana__, __tarde__ y __noche__. Para eso por un lado vamos a tener que extraer la hora de las variables que la tienen cargada en forma númerica para luego agruparlas en esas tres categorías, y por el otro lado normalizar la forma categórica dada en inglés que actualmente tiene cuatro categorías.

Empecemos trabajando con las entradas que tienen los valores dados en números. Primero vamos a ver que entradas tienen __h__ y vamos a generar una columna con el largo del string.

```{r}
Time$tien_h<-grepl("h",Time$tiburones.Time)
Time$largo<-nchar(Time$tiburones.Time)
Time
```

Ahora creamos una variable que nos va a decir si se trata de un caso con la hora dada en números. Para detectar estos casos, el string tiene que contener la letra __h__ y tener 5 caracteres.

```{r}
Time = Time %>% mutate(es_hora = case_when(tien_h==TRUE & largo==5 ~ "si",
                                           tien_h==FALSE | largo!=5 ~ "no"))
Time$es_hora = as.character(Time$es_hora)
Time
```

Ahora, si se trata de una entrada con el formato de hora, vamos a traer la primera y segunda posición que corresponden a la hora.

```{r, warning=FALSE}
Time = Time %>% mutate(hora = case_when(es_hora =="si" ~ substr(Time$tiburones.Time,1,2)))
Time$hora = as.numeric(Time$hora)
Time
```

Ahora vamos a lelvar los valores noméricos continuos a las variables discretas que mencionamos y vamos a llevar las variables en inglés a las variables en castellano.

```{r}
Time = Time %>% mutate(hora_estandar = case_when(grepl("afternoon",Time$tiburones.Time)==TRUE ~ "tarde",
                                                 grepl("day",Time$tiburones.Time)==TRUE ~ "tarde",
                                                 grepl("night",Time$tiburones.Time)==TRUE ~ "noche",
                                                 grepl("morning",Time$tiburones.Time)==TRUE ~ "mañana",
                                                 hora>5 & hora<12 ~ "mañana",
                                                 hora>11 & hora<19 ~ "tarde",
                                                 hora<6 | hora>18 ~ "noche"))
Time$hora_estandar[is.na(Time$hora_estandar)] <- "hora indefinida"
Time
```











