---
title: Clase 5
author: "Barriola y Dotta "
subtitle: Strings y Fechas
date: "16/7/2019"
output:
  html_notebook: 
    toc: true
    toc_float: true 
---
<style type="text/css">
div.main-container {
  max-width: 1600px;
  margin-left: auto;
  margin-right: auto;
}
</style>

#### Cargamos las librerías a utilizar
```{r, message=FALSE}
library(tidyverse) #siempre lo tenemos a mano
library(stringr) #para trabajar con strings
library(lubridate) #para trabajar con fechas 
```

# Lubridate: Manejo de fechas
El paquete lubridate está pensado para trabajar con los datos tipo fecha(date) o fecha-hora(datetime) para cambiarles el formato, realizar operaciones y extraer información.

La [cheatsheet](https://rawgit.com/rstudio/cheatsheets/master/lubridate.pdf) muestra todas las cosas que se pueden hacer con este paquete

### Cambio de formato

Existe una gran cantidad de funciones para realizar esto. La idea general es poder llevar los objetos datetime a un formato común compuesto de los elementos: año, mes, día, hora, minuto y segundo (también se puede setear el huso horario)

```{r}
fecha  <- "29/09/93 17:35:16"
fecha
# Clase de dato
class(fecha)
```

Con la función dmy_hms podemos convertir este string a una fecha: estamos indicando que el formato de la fecha es día(d), mes(m), año(y), hora(h), minuto(m) y segundo(s)

```{r}
fecha  <- dmy_hms(fecha)
fecha
# Clase de dato
class(fecha)
```
Muchas funciones de lubridate operan con esta misma lógica

Otra función para realizar un cambio de formato es *parse_date_time*. Permite construir objetos datetime a partir de datos más complejos, como por ejemplo cuando aparece el nombre del mes y el año.

En el parámetro *x* pasamos el dato de la fecha y en el parámetro *orders* especificamos el orden en el cual se encuentra la información de la fecha

```{r}
fecha2  <- "Sep-93"
fecha2 <- parse_date_time(fecha2, orders = 'my')
fecha2
```

### Extracción de información

Existen muchas funciones muy sencillas para extraer información de un objeto datetime. Algunas son

```{r}
# Obtener el año
year(fecha)
#Obtener el semestre
semester(fecha)
#Obtener el trimestre
quarter(fecha)
#Obtener el mes
month(fecha)
# Obtener el día
day(fecha)
# Obtener la fecha
date(fecha)
# Obtener el dia de la semana
wday(fecha)
#Obtener el nombre del día
wday(fecha, label = TRUE) 
#Obtener la hora
hour(fecha) 
```

### Operaciones

Podemos sumar o restarle cualquier período de tiempo a un objeto datetime

```{r}
# Sumo dos días 
fecha + days(2)
# Resto 1 semana y dos horas
fecha - (weeks(1) + hours(2))
```

# Stringr: manejo de strings

Vamos a usar un paquete muy útil para manejar variables de tipo `string`, es decir, variables de texto, llamado `stringr`. Primero vamos a ver algunos de los principales comandos y luego vamos a ver algunos ejemplos un poco más complejos de cómo podemos usar las funciones de este paquete. 

Tal como vimos para `ggplot2`, el paquete `stringr` cuenta con una cheat sheet que pueden consultar siguiendo este [link](http://edrub.in/CheatSheets/cheatSheetStringr.pdf).

## Principales funciones

### str_length

Con la función `str_length()` podemos ver el largo de un string.
```{r}
string1 <- "abcdefghi"
str_length(string1)
```

Ojo que cuenta los espacios en blanco como un caracter.
```{r}
string2 <- "abcd efghi"
str_length(string2)
```

### str_sub

La función `str_sub()` nos permite extraer los caracteres que se encuentran entre determinadas posiciones. Tiene tres argumentos: el string, el orden del caracter a partir del cual tiene que empezar a extraer y el orden del caracter hasta el cual tiene que extraer.

```{r}
#quiero el tercer caracter
str_sub(string1,3,3)
```

```{r}
#quiero el cuarto y quinto caracter
str_sub(string1,4,5)
```

Puedo pasarle la posición de los caracteres con un menos para indicar que quiero que cuente de atrás para adelante. Por ejemplo, si quiero que traiga el anteúltimo caracter llamo a la posición como `-2`.

```{r}
#quiero la última y anteúltima posición
str_sub(string1,-2,-1)
```

Otro uso que le podemos dar a este comando es el de reemplazar elementos. Supongamos que quiero reemplazar la última letra por una z.
```{r}
str_sub(string1,-1,-1) <- "z"
string1
```

### Manejo de espacios en blanco

Es frecuente que aparezcan datos mal cargados o con errores de tipeo que tienen espacios donde no debería haberlos. La función `str_trim()` permite que nos deshagamos de los espacios en blanco a izquierda, derecha o ambos lados de nuestro string.

```{r}
string3 <- c("  acelga   ", "brocoli   ",  "   choclo")
#Veamos el string
string3
```
Quitamos los espacios en blanco a ambos lados con el argumento side='both'

```{r}
str_trim(string3, side = 'both')
```

Quitamos los espacios en blanco del lado izquierdo con el argumento side='left'
```{r}
str_trim(string3, "left")
```

### Mayúsculas y minúsculas

Existen varias funciones para manipular las mayusculas/minúsculas de nuestros strings. A modo de sugerencia, siempre es convientiente manejarse con todos los caracteres en minúscula o en mayúscula. Esto ayuda a normalizar la información para armar mejor grupos, joinear tablas, etc.

```{r}
string4 <- "No me gusta el frio"
string4
```
```{r}
#llevo todo a minúsculas
str_to_lower(string4)
```
```{r}
#llevo todo a mayúsculas
str_to_upper(string4)
```
```{r}
#llevo a mayúscula la primer letra de cada palabra
str_to_title(string4)
```

### str_split

La función `str_split()` nos permite partir un string de acuerdo a algún separador/patron (pattern) que definamos.

```{r}
#quiero separar todas las letras de mi string
string1_separado <- str_split(string1,pattern = "")
string1_separado
```

Notemos que esta funcion nos devuelve una lista

```{r}
class(string1_separado)
# Si queremos acceder al primer elemento de la lista
string1_separado[[1]][1]
```

Definimos un nuevo string

```{r}
string5 <- "ab-cd-ef"
string5
```

Lo separamos por el guion

```{r}
str_split(string5,pattern="-")
```

### Reemplazar elementos de strings

La función base `gsub()` nos permite reemplazar parte del string por otra cosa. Las funciones `str_replace()` y `str_replace_all()` de `stringr` nos permiten hacer lo mismo. 

`str_replace` solo reemplaza la primera ocurrencia del patron mientras que `str_replace_all()` reemplaza todas las ocurrencias

```{r}
string6 <- "todos los caballos blancos"
string6
```

```{r}
#le sacamos los espacios
gsub(pattern = " ", replacement = "", x = string6)
```

```{r}
#lo llevamos a lenguaje inclusivo
gsub(pattern = "os", replacement = "xs", x = string6)
```

Con stringr

```{r}
# Reemplazamos la primera ocurrencia
str_replace(string = string6, pattern = "os", replacement = "xs")
# Reemplazamos todas las ocurrencias
str_replace_all(string = string6, pattern = "os", replacement = "xs")
```

### Detectar patrones en strings

La función `grepl()` nos permite encontrar expresiones dentro de nuestros strings. Nos reporta `VERDADERO` o `FALSO` de acuerdo a si encuentra la expresión que estamos buscando.

```{r}
string7 <-c("caño", "baño", "ladrillo")
string7
```
```{r}
grepl(pattern = "ñ",x = string7)
```

La funcion `str_detect()` de `stringr` permite hacer lo mismo.

# Ejemplo práctico

## Ejemplo tiburones

Vamos a ver un ejemplo a partir de una base pública que nos trae información sobre ataques de tiburones en el mundo en distintos momentos. Cada fila corresponde a un ataque.

```{r}
tiburones <- read.csv("https://raw.githubusercontent.com/dmuba/dmuba.github.io/3005a7a5e8c9db5c188ca22a7b9269c94db8ced7/Practicos/TPs%20Entregables/TP02/Shark_Attack_Data.csv") %>% select(-c(Case.Number.1,Case.Number.2,original.order, X, X.1))
head(tiburones,10)
```

Vamos a trabajar un poco con la limpieza y la normalización de esta base ya que al juntar datos de distintas fuentes la información no es homogénea por lo que es dificil hacer cualquier tipo de análisis.

### Country

Veamos si existen problemas con la variable del país (Country)

```{r}
# Creamos una lista con los valores de Country para ver si hay algunos problemas
tiburones %>% select(Country) %>% # Seleccionamos la variable del pais
  mutate(Country=as.character(Country)) %>% # Lo convertimos de factor a string
  arrange(Country) %>% # La ordenamos
  distinct() %>% # Nos quedamos con los valores unicos
  as.list() # La convertimos en lista para que sea mas sencilla de ver
```

Hay varios problemas, pero veamos dos:

1) Hay algunos nombres que no están en mayúscula
2) Hay algunos nombres que tienen espacios en blanco a izquierda y derecha

Llevamos los nombres a mayúscula
```{r}
tiburones <- tiburones %>% mutate(pais=str_to_upper(Country))
head(tiburones, 10)
```

Quitamos los espacios en blanco a izquierda y derecha

```{r}
tiburones <- tiburones %>% mutate(pais=str_trim(pais, side="both"))
tiburones %>% select(pais) %>% # Seleccionamos la variable del pais
  #mutate(Country=as.character(Country)) %>% # Lo convertimos de factor a string
  arrange(pais) %>% # La ordenamos
  distinct() %>% # Nos quedamos con los valores unicos
  as.list() # La convertimos en lista para que sea mas sencilla de ver
```

### Date

Vamos a empezar analizando la variable `Date` de nuestro dataset. Primero llevamos esta variable a un pequeño dataset aparte y llevamos la variable al tipo `character` para poder manejarla como un string.

```{r}
Date<-tiburones %>% select(Case.Number, Date) %>% # Seleccionamos las variables de numero de caso y fecha
                    mutate(Date=as.character(Date)) # Tranformamos la fecha en string
glimpse(Date)
```

Vemos que la variable `Date` viene en muchos casos con la palabra __Reported__ lo cual nos impide que podamos tratar esa expresión como fecha usando las herramientas que vimos en la sección de lubridate. 

```{r}
Date <- Date %>% mutate(date_clean1= str_replace_all(string = Date, pattern =  "Reported ", replacement = ""))
head(Date,10)
```

### Time

Vamos ahora a ver el caso de la variable `Time`. Vamos a proceder igual que con la variable `Date`, creando un pequeño dataset para normalizar esta variable.

```{r}
#traemos la variable que nos interesa
Time <- tiburones %>% select(Time)
#la llevamos a tipo character para trabajarla como string
Time <- Time %>% mutate(Time=as.character(Time))
#borro esta entrada porque tiene un dato raro que no nos deja trabajar 
Time[1545,] <- ""
#llevamos todo a minúsculas (con otra función que también hace eso)
Time<-Time %>% mutate(Time=tolower(Time))
Time
```

Nuestro objetivo es llevar las horas a una variable categórica con los valores __mañana__, __tarde__ y __noche__. Para eso por un lado vamos a tener que extraer la hora de las variables que la tienen cargada en forma númerica para luego agruparlas en esas tres categorías, y por el otro lado normalizar la forma categórica dada en inglés que actualmente tiene cuatro categorías.

Empecemos trabajando con las entradas que tienen los valores dados en números. Primero vamos a ver que entradas tienen __h__ y vamos a generar una columna con el largo del string.

```{r}
Time <- Time %>% mutate(tiene_h = grepl(pattern = "h",x = Time),
                        largo=str_length(Time))
Time
```

Ahora creamos una variable que nos va a decir si se trata de un caso con la hora dada en números. Para detectar estos casos, el string tiene que contener la letra __h__ y tener 5 caracteres.

```{r}
Time = Time %>% mutate(es_hora = case_when(tiene_h==TRUE & largo==5 ~ "si",
                                           tiene_h==FALSE | largo!=5 ~ "no"))
Time
```

Ahora, si se trata de una entrada con el formato de hora, vamos a traer la primera y segunda posición que corresponden a la hora.

```{r, warning=FALSE}
Time = Time %>% mutate(hora = case_when(es_hora =="si" ~ substr(Time,1,2)),
                       hora = as.numeric(hora))
Time
```

Ahora vamos a llevar los valores noméricos continuos a las variables discretas que mencionamos y vamos a llevar las variables en inglés a las variables en castellano.

```{r}
Time = Time %>% mutate(hora_estandar = case_when(grepl("afternoon",Time)==TRUE ~ "tarde",
                                                 grepl("day",Time)==TRUE ~ "tarde",
                                                 grepl("night",Time)==TRUE ~ "noche",
                                                 grepl("morning",Time)==TRUE ~ "mañana",
                                                 hora>5 & hora<12 ~ "mañana",
                                                 hora>11 & hora<19 ~ "tarde",
                                                 hora<6 | hora>18 ~ "noche"))
# Reemplazamos los NA por "hora indefinida" 
Time <- Time %>% replace_na(list(hora_estandar="hora indefinida"))
Time
```

### Fecha con Lubridate

```{r}
# Seleccionamos algunas variables
tiburones <- tiburones %>% select(Case.Number, Type,Date, pais)
# Hacemos la limpieza de la fecha como vimos más arriba
tiburones <- tiburones %>% mutate(date_clean1= str_replace_all(string = Date, pattern =  "Reported ", replacement = ""))
glimpse(tiburones)
```

Transformamos la variable fecha de un string a una fecha

```{r}
tiburones <- tiburones %>% mutate(fecha= dmy(date_clean1))
```

El mensaje indica que no pudo convertir a fecha 889 registros.

Extraemos variables de la fecha

```{r}
tiburones <- tiburones %>% mutate(año = year(fecha), #Obtener el año
                                  semestre=semester(fecha), # Obtener el semestre
                                  trimestre=quarter(fecha),#Obtener el trimestre 
                                  mes=month(fecha,label = TRUE), #Obtener el nombre del mes
                                  dia=day(fecha),# Obtener el día
                                  dia_semana=wday(fecha, label = TRUE) #Obtener el nombre del día
                                  )

glimpse(tiburones)
```

### Algunos gráficos

Filtramos los registros y nos quedamos con los ataques desde 1800

```{r}
tiburones_filtro <- tiburones %>% filter(año >=1800)
```

Veamos la evolución por año de los ataques de tiburones

```{r}
ggplot(tiburones_filtro, aes(año)) +
  geom_line(stat = "count") +
  geom_point(stat='count') +
  theme_bw() +
  labs(title='Evolucion ataques de tiburones', x='Año', y='Ataques')
```

Seleccionamos a dos paises con muchos ataques. Recordemos que habiamos hecho algunos procedimientos de normalización sobre esta variable

```{r}
tiburones_aus_usa <- tiburones_filtro %>% filter(pais %in% c("AUSTRALIA","USA")) 
```

Observemos el ciclo anual de ataques de tiburones en estos paises

```{r}
ggplot(tiburones_aus_usa, aes(mes,color=pais, group=pais)) +
  geom_line(stat = "count") +
  geom_point(stat='count') +
  theme_bw() +
  labs(title='Ciclo anual ataques de tiburones', x='Mes', y='Ataques')
```
