---
title: Clase 7
author: "Barriola y Dotta "
subtitle: R Notebooks
date: "30/7/2019"
output:
  html_notebook: 
    toc: true
    toc_float: true 
---

Los documentos de R llamados R Notebooks y R Markdowns permiten presentar los resultados del procedimiento, el código y texto normal.

# Configuracion inicial

En la primera parte del documento escribimos:

1) title: titulo del documento

2) author: autores del documento

3) subtitle: subtitulo del documento

4) date: fecha

5) Output: se pueden poner varias opciones. En este caso estamos generando un archivo html con html_notebook y colocando un tabla de contenidos (table of contents o toc) e indicando que esa tabla debe seguir apareciendo cuando nos movemos en el documento (toc_float: true).
Se puede generar ademas archivos de Word y PDF.

# Titulos

El # sirve para indicar titulos. Cuantos mas simbolos # pongamos menor será la jerarquía del título. Esto se ve reflejado en el tamaño de la letra y la posición del título en el índice.

# Titulo 1
## Titulo 2
### Titulo 3
#### Titulo 4

# Estilos de letra

Para darle estilos a las letras usamos:

Un asterico al principio y final de la frase o palabra para que sea *cursiva*

Dos astericos al principio y final de la frase o palabra para que sea **negrita**

Una tilde invertida \` al principio y final de la frase o palabra para que sea en formato `codigo`

# Enumeracion

Podemos enumerar cosas en el siguiente formato:

1) Iniciar R

2) Seleccionar R Notebook

3) Escribir: 

    a) Codigo
  
    b) Texto normal

Tambien podemos realizar una lista de items con el siguiente formato:

Algunas librerias que vimos en este curso son:

* `tidyverse`

    * `dplyr`

    * `tidyr`

    * `ggplot2`

* `stringr`

* `lubridate`

# Hipervinculos

Podemos incluir hipervinculos de la siguiente forma: `[vinculo](pagina web)` . Por ejemplo este es el [vinculo](http://rmarkdown.rstudio.com) a la página de R Markdown

# Insertar codigo

Existen dos formas de insertar código.

## Chunk de codigo

Nos permite generar todo un fragmento del documento donde lo que escribamos es interpretado como código. Podemos elegir que mostramos del código y de la ejecución del mismo.

En este caso estamos mostrando el código y la ejecución del mismo.

```{r}
# Esto es codigo. Es igual a los scripts
# Generamos variables
nombre <- 'Athena'
nombre
# Edad en años
edad <- 7
edad
```

## Codigo inline

También podemos escribir código dentro de las líneas de texto normal. Esto se suele usar para introducir variables dentro del texto. Por ejemplo:

La gata se llama `r nombre`, tiene `r edad` años o `r edad * 12` meses.


# Ejemplo: Tiburones

Vamos a realizar un breve ejemplo haciendo un analisis del dataset de tiburones

#### Carga de librerias

```{r}
library(tidyverse) #siempre lo tenemos a mano
library(stringr) #para trabajar con strings
```

Vemos que surge un mensaje asociado a la carga de las librerias. Escribiendo `message=FALSE` en el comienzo del chunk evitamos que salga el mensaje.

```{r, message=FALSE}
library(tidyverse) #siempre lo tenemos a mano
library(stringr) #para trabajar con strings
library(lubridate) #para trabajar con fechas 
```

## Lectura de la base

Es una base pública que contiene información sobre ataques de tiburones en el mundo en distintos momentos. Cada fila corresponde a un ataque.

```{r}
tiburones <- read.csv("https://raw.githubusercontent.com/dmuba/dmuba.github.io/3005a7a5e8c9db5c188ca22a7b9269c94db8ced7/Practicos/TPs%20Entregables/TP02/Shark_Attack_Data.csv") %>% select(-c(Case.Number.1,Case.Number.2,original.order, X, X.1))
head(tiburones,10)
```

## Transformaciones de datos

Realizamos algunas transformaciones sobre los datos:

1. **LIMPIEZA DE LA VARIABLE DATE**

La variable de fecha en algunos casos viene acompañada por la palabra "Reported". Es necesario eliminarla para poder convertir esta variable a tipo fecha.

```{r}
# Seleccionamos algunas variables
tiburones <- tiburones %>% select(Case.Number, Type,Date, Country)
# Quitamos la palabra "Reported" de la columna de fecha
tiburones <- tiburones %>% mutate(date_clean1= str_replace_all(string = Date, pattern =  "Reported ", replacement = ""))
glimpse(tiburones)
```

Si no queremos que se vea el código y sólo mostrar el resultado, escribimos `echo=FALSE` en el comienzo del chunk para ocultar el código.

```{r,echo=FALSE}
# Seleccionamos algunas variables
tiburones <- tiburones %>% select(Case.Number, Type,Date, Country)
# Quitamos la palabra "Reported" de la columna de fecha
tiburones <- tiburones %>% mutate(date_clean1= str_replace_all(string = Date, pattern =  "Reported ", replacement = ""))
glimpse(tiburones)
```

2. **TRANSFORMAR LA VARIABLE DATE A TIPO FECHA**

Transformamos la variable fecha de un string a una fecha

```{r}
tiburones <- tiburones %>% mutate(fecha= dmy(date_clean1))
```

El mensaje indica que no pudo convertir a fecha 889 registros.

¿Qué pasa si no queremos que aparezca este mensaje en el documento? Probemos eliminar el mensaje con `echo=FALSE`

```{r,echo=FALSE}
tiburones <- tiburones %>% mutate(fecha= dmy(date_clean1))
```

Ahora el código no aparece pero el mensaje sigue apareciendo. Esto se debe a que es un mensaje de advertencia y para evitar que aparezca debemos escribir `warning=FALSE` en el comienzo del chunk.

```{r,warning=FALSE}
tiburones <- tiburones %>% mutate(fecha= dmy(date_clean1))
```

Si escribimos `warning=FALSE` y `echo=FALSE` en el comienzo del chunk no va a aparecer ni el codigo ni el mensaje de advertencia.

```{r,echo=FALSE,warning=FALSE}
tiburones <- tiburones %>% mutate(fecha= dmy(date_clean1))
```

3. **EXTRACCION DE VARIABLE DE LA FECHA**

Extraemos variables de la fecha

```{r}
tiburones <- tiburones %>% mutate(año = year(fecha), #Obtener el año
                                  semestre=semester(fecha), # Obtener el semestre
                                  trimestre=quarter(fecha),#Obtener el trimestre 
                                  mes=month(fecha,label = TRUE), #Obtener el nombre del mes
                                  dia=day(fecha),# Obtener el día
                                  dia_semana=wday(fecha, label = TRUE) #Obtener el nombre del día
                                  )

glimpse(tiburones)
```

## Consultas sobre la base

Vamos a generar una tabla con los diez paises con más ataques de tiburones

```{r}
paises_mas_ataques <- tiburones %>% group_by(Country) %>% summarise(ataques=n()) %>% arrange(desc(ataques))
paises_mas_ataques
```

Recordemos que si no queremos mostrar el código escribimos `echo=FALSE` en el comienzo del chunk.

```{r, echo=FALSE}
paises_mas_ataques <- tiburones %>% group_by(Country) %>% summarise(ataques=n()) %>% arrange(desc(ataques))
paises_mas_ataques
```

El país con mayor cantidad de ataques es `r paises_mas_ataques[[1,1]]` con `r paises_mas_ataques[[1,2]]`.

## Graficos: Evolucion de los ataques

Filtramos los registros y nos quedamos con los ataques desde 1800

```{r, echo=FALSE}
tiburones_filtro <- tiburones %>% filter(año >=1800)
```

Veamos la evolución por año de los ataques de tiburones

```{r, echo=FALSE}
ggplot(tiburones_filtro, aes(año)) +
  geom_line(stat = "count") +
  geom_point(stat='count') +
  theme_bw() +
  labs(title='Evolucion ataques de tiburones', x='Año', y='Ataques')
```

En este caso, no se ve el codigo porque escribimos `echo=FALSE` en el comienzo del chunk. Si lo quitamos vemos el codigo y su resultado.

```{r}
ggplot(tiburones_filtro, aes(año)) +
  geom_line(stat = "count") +
  geom_point(stat='count') +
  theme_bw() +
  labs(title='Evolucion ataques de tiburones', x='Año', y='Ataques')
```