---
title: "Clase 2"
output: html_notebook
subtitle: Practica Repaso de R Base y Tidyverse
---
## Objetivo 

Objetivos de esta vclase practica:

- Trabajar la lectura de uno o mas archivos

- Conocer la estructura de las tablas

- Realizar limpiezas si fueran necesarias

- Transformar variables o crear variables nuevas

- De ser necesario, agrupar informacion y/o incorporar informacion de otras tablas

- Escribir un archivo nuevo con los datos __trabajados__

## Sugerencias

### Conocer la estructura de la tabla

Exsiten dos comandos para concer la estructura de la tabla, los comandos `glimpse()` de Tidyverse y `summary()` de R base. 

La funcion `glimpse()` nos devuelve la cantidad de observaciones (filas), cantidad de variables (columnas), el nombre de cada una de las variables, su tipo y los primeros valores que toma cada variable.

```{r echo = FALSE}
library(tidyverse)
```


```{r}
iris %>% glimpse()
```

La funcion `summary()` nos devuelve el nombre de las variables y metricas resumen de las mismas. Las metricas resumen varian de acuerdo al tipo de variable. A diferencia de `glimpse()`, esta funcion tambien devuelve la cantidad de registros faltantes por variable.

```{r}
summary(iris)
```

### Manejo de valores faltantes

Es comun que en las bases de datos encontremos valores faltantes. Las causas pueden ser un error en la carga o porque no se tiene el dato (esto puede deberse a varios motivos, desde la imposibilidad de conseguir esa informacion hasta la negativa de un encuestado a responder determinada pregunta). 

Cuando tenemos datos faltantes podemos hacer basicamente tres cosas: eliminar los registros con faltantes, imputar los valores faltantes siguiendo alguna tecnica o usar los datos faltantes para detectar patrones subyacentes. 

Existen dos funciones principales para detectar y eliminar datos faltantes `is.na()` y `complete.cases()` dentro de R Base. La primera funcion la podemos aplicar a nivel varaible mientras que la segunda elimina todos los registros que tienen al menos una variable con un valor faltante.

Dentro de tidyverse existe la funcion `drop_na()` que permite hacer cosas similares.

```{r}
# Creamos un dataframe con valores faltantes
df <- data.frame(nombre = c("Juan", "Milena", "Alejandro", "Agustina", "Martin"), edad = c(26, NA, 20, 24, NA), altura = c(185, 160, 175, 165, NA))
df
```

```{r}
# Vemos la cantidad de faltantes con summary
summary(df)
```

```{r}
# Vemos que devuelve la funcion is.na
is.na(df)
```

```{r}
# Filtramos los registros que tienen faltantes en la altura

df %>% filter(!is.na(altura))
```

```{r}
# Vemos que devuelve la funcion complete.cases
complete.cases(df)
```

```{r}
# Nos quedamos con los registros sin faltantes
df %>% filter(complete.cases(df))
```

**drop_na**

```{r}
# Si no le especificamos ningun argumento funciona como complete.cases
df %>% drop_na()
```

```{r}
# Si le especificamos una variable funciona como is.na
df %>% drop_na(altura)
```






































